---
title: "Explorador Interactivo - Aplicación Shiny"
output: rmarkdown::html_vignette
vignette: >
  %\VignetteIndexEntry{Explorador Interactivo - Aplicación Shiny}
  %\VignetteEngine{knitr::rmarkdown}
  %\VignetteEncoding{UTF-8}
---

```{r, include = FALSE}
knitr::opts_chunk$set(
  collapse = TRUE,
  comment = "#>"
)
```

```{r setup}
library(sibdata)
```

# Explorador Interactivo - Aplicación Shiny v4

## Introducción

El explorador de biodiversidad es una aplicación Shiny que permite consultar y visualizar interactivamente los datos de biodiversidad de Colombia. La aplicación ofrece múltiples visualizaciones (mapas, gráficos, tablas) y permite filtrar por región, grupo biológico, y temáticas de conservación.

**Versión actual:** 4 (más estable y moderna)  
**Ubicación:** `inst/org_sibhumboldt_sibdata_app4/`

### Características Principales

- 🗺️ **Mapas coropléticos** interactivos con Leaflet
- 📊 **Gráficos dinámicos** (barras, tortas, treemaps) con Highcharter
- 📋 **Tablas de datos** con búsqueda y ordenamiento
- 🃏 **Tarjetas informativas** con indicadores clave
- 🔍 **Tabla de especies** con descarga de datos
- 🎨 **Interfaz modular** y mantenible
- 💾 **Conexión a DuckDB** para consultas rápidas

## Arquitectura de la Aplicación

### Estructura General

La aplicación sigue una arquitectura **modular** basada en Shiny modules, lo que facilita el mantenimiento y la reutilización de componentes.

```
app4.R (aplicación principal)
├── UI (interfaz de usuario)
│   ├── Panel izquierdo (25%) - Controles de filtrado
│   ├── Panel central (50%) - Visualizaciones
│   └── Panel derecho (25%) - Tabla de especies
│
└── Server (lógica del servidor)
    ├── Módulos de entrada (exp_inputs)
    ├── Módulos de visualización (exp_viz_inputs)
    ├── Renderización de gráficos
    ├── Tabla de especies (exp_species_table)
    └── Módulos de debug (opcional)
```

### Componentes Principales

#### 1. **Archivo Principal: `app4.R`**

Este es el punto de entrada de la aplicación. Contiene:

- Configuración de dependencias
- Definición de UI y server
- Inicialización de módulos
- Gestión de conexiones a bases de datos

```{r app_basic, eval=FALSE}
library(shiny)
library(sibdata)
library(leaflet)
library(highcharter)
library(DT)

# Configuración de debug
DEBUG_MODE <- FALSE

# UI: tres columnas
ui <- fluidPage(
  column(3, exp_inputs_ui("inputs")),      # Controles
  column(6, exp_viz_inputs_ui("viz")),     # Visualización
  column(3, exp_species_table_ui("species")) # Especies
)

# Server: inicialización de módulos
server <- function(input, output, session) {
  # Conexión a base de datos
  con <- get_app_connection("db/sibdata.duckdb")
  
  # Valores reactivos
  r <- reactiveValues(
    sel_region = NULL,
    sel_grupo = NULL,
    sel_tematica = NULL,
    chart_type = "map"
  )
  
  # Inicializar módulos
  exp_inputs_server("inputs", r, app_options, session)
  exp_viz_inputs_server("viz", r)
  exp_species_table_server("species", r, con, session)
}
```

## Módulos Principales

### Módulo 1: Controles de Entrada (`exp_inputs`)

**Ubicación:** `R/exp_inputs.R`

**Función:** Gestiona los controles del panel izquierdo:

- 📍 Selector de región (Colombia, departamentos, municipios)
- 🦋 Selector de grupo biológico vs. temática
- 🌿 Selector de grupo específico (mamíferos, aves, etc.)
- 🔖 Selector de temática (amenazadas, CITES, endémicas, etc.)

#### Estructura del Módulo

```{r exp_inputs_example, eval=FALSE}
# UI del módulo
exp_inputs_ui <- function(id) {
  ns <- NS(id)
  tagList(
    uiOutput(ns("sel_region_")),
    hr(),
    exp_inputs_grupo_ui(ns("grupo")),
    hr(),
    uiOutput(ns("sel_tematica_"))
  )
}

# Server del módulo
exp_inputs_server <- function(id, r, app_options, session_main, debug = FALSE) {
  moduleServer(id, function(input, output, session) {
    # Renderizar selector de región
    output$sel_region_ <- renderUI({
      selectInput(
        session$ns("sel_region"),
        "Región",
        choices = app_options$region_grouped
      )
    })
    
    # Observar cambios en región
    observeEvent(input$sel_region, {
      r$sel_region <- input$sel_region
    })
  })
}
```

#### Sub-módulo: Grupo Biológico (`exp_inputs_grupo`)

**Ubicación:** `R/exp_inputs_grupo.R`

Permite alternar entre:

- **Grupo Biológico**: Filtrar por mamíferos, aves, plantas, etc.
- **Temática**: Filtrar por especies amenazadas, CITES, endémicas, exóticas, etc.

```{r grupo_example, eval=FALSE}
exp_inputs_grupo_ui <- function(id) {
  ns <- NS(id)
  tagList(
    # Botones para alternar entre grupo biológico y temática
    radioButtons(
      ns("grupo_tipo"),
      "Filtrar por:",
      choices = c("Grupo Biológico" = "biologico", 
                  "Temática" = "tematica"),
      selected = "biologico"
    ),
    # Selector dinámico
    uiOutput(ns("selector_dinamico"))
  )
}
```

#### Sub-módulo: Temática (`exp_inputs_tematica`)

**Ubicación:** `R/exp_inputs_tematica.R`

Gestiona las opciones de temática con selectores jerárquicos:

- Temática principal (amenazadas, CITES, etc.)
- Sub-temáticas cuando aplican
- Controles adicionales (categorías de amenaza, apéndices CITES)

### Módulo 2: Controles de Visualización (`exp_viz_inputs`)

**Ubicación:** `R/exp_viz_inputs.R`

**Función:** Gestiona los controles de la visualización central:

- 📊 Selector de tipo de visualización (mapa, tabla, gráficos)
- 🔢 Toggle entre registros y especies
- 📥 Opciones de descarga

```{r viz_inputs_example, eval=FALSE}
exp_viz_inputs_ui <- function(id) {
  ns <- NS(id)
  tagList(
    # Selector de tipo de gráfico
    div(
      style = "display: flex; gap: 8px; justify-content: center;",
      # Iconos clickeables para cada tipo de visualización
      actionButton(ns("btn_cards"), "", icon = icon("th")),
      actionButton(ns("btn_map"), "", icon = icon("map")),
      actionButton(ns("btn_table"), "", icon = icon("table")),
      actionButton(ns("btn_bar"), "", icon = icon("bar-chart"))
    ),
    # Toggle registros/especies
    radioButtons(
      ns("sel_tipo"),
      NULL,
      choices = c("Observaciones" = "registros", 
                  "Especies" = "especies"),
      selected = "registros",
      inline = TRUE
    )
  )
}
```

### Módulo 3: Tabla de Especies (`exp_species_table`)

**Ubicación:** `R/exp_species_table.R`

**Función:** Muestra una tabla detallada de las especies en la región seleccionada con opciones de descarga.

```{r species_table_example, eval=FALSE}
exp_species_table_ui <- function(id) {
  ns <- NS(id)
  tagList(
    h4("Especies"),
    downloadButton(ns("download_excel"), "Descargar Excel"),
    DT::dataTableOutput(ns("species_table"))
  )
}

exp_species_table_server <- function(id, r, con, session) {
  moduleServer(id, function(input, output, session) {
    # Obtener datos de especies
    species_data <- reactive({
      req(r$sel_region)
      
      query <- "SELECT * FROM especie_region WHERE slug_region = ?"
      DBI::dbGetQuery(con, query, params = list(r$sel_region))
    })
    
    # Renderizar tabla
    output$species_table <- DT::renderDataTable({
      DT::datatable(species_data(), options = list(pageLength = 15))
    })
    
    # Descarga Excel
    output$download_excel <- downloadHandler(
      filename = function() {
        paste0("especies_", r$sel_region, "_", Sys.Date(), ".xlsx")
      },
      content = function(file) {
        openxlsx::write.xlsx(species_data(), file)
      }
    )
  })
}
```

## Flujo de Datos Reactivos

### Sistema de Reactividad

La aplicación utiliza un objeto `r` de tipo `reactiveValues` que actúa como un **estado global compartido** entre todos los módulos:

```{r reactive_values, eval=FALSE}
r <- reactiveValues(
  # Selecciones del usuario
  sel_region = NULL,          # Región seleccionada
  sel_grupo_tipo = "biologico", # "biologico" o "tematica"
  sel_grupo = NULL,           # Grupo biológico específico
  sel_tematica = NULL,        # Temática seleccionada
  sel_tipo = "registros",     # "registros" o "especies"
  chart_type = "map",         # Tipo de visualización
  
  # Datos procesados
  main_data = NULL,           # Datos principales
  map_data = NULL,            # Datos para el mapa
  chart_data = NULL,          # Datos para gráficos
  table_data = NULL,          # Datos para tabla
  
  # Conexiones
  con = con,                  # Conexión a DuckDB
  conmap = conmap             # Conexión a geotable
)
```

### Diagrama de Flujo

```
Usuario selecciona región
         ↓
r$sel_region actualizado
         ↓
Observador reactivo detecta cambio
         ↓
sibdata() consulta la base de datos
         ↓
Datos almacenados en r$main_data
         ↓
Renderización de visualización activa
(mapa, gráfico, tabla, o tarjetas)
```

## Visualizaciones

### 1. Mapa Coroplético (Leaflet)

**Función principal:** `choropleth_map()` (en `R/map.R`)

Muestra un mapa interactivo donde cada subregión (departamento o municipio) se colorea según el valor del indicador.

```{r map_example, eval=FALSE}
output$map_viz <- leaflet::renderLeaflet({
  req(r$sel_region, r$chart_type == "map")
  
  # Obtener datos
  d <- sibdata(
    region = r$sel_region,
    grupo = r$sel_grupo,
    tipo = r$sel_tipo,
    tematica = r$tematica,
    indicador = r$indicador,
    subregiones = TRUE,
    con = con
  )
  
  # Crear mapa
  choropleth_map(
    data = d,
    region = r$sel_region,
    tipo = r$sel_tipo,
    con = con,
    conmap = conmap
  )
})
```

### 2. Tarjetas Informativas

Muestran los indicadores principales en formato de tarjetas grandes y visuales.

```{r cards_example, eval=FALSE}
output$cards_viz <- renderUI({
  req(r$sel_region)
  
  # Sin temática: mostrar registros totales y especies totales
  if (is.null(r$sel_tematica)) {
    val_regs <- fetch_indicator("registros_region_total")
    val_esps <- fetch_indicator("especies_region_total")
    
    return(
      div(
        style = "display: flex; gap: 12px;",
        div(class = "card-box",
            h2(format(val_regs, big.mark = ",")),
            p("Observaciones")
        ),
        div(class = "card-box",
            h2(format(val_esps, big.mark = ",")),
            p("Especies")
        )
      )
    )
  }
  
  # Con temática: mostrar indicadores de la temática
  # ...
})
```

### 3. Gráficos Highcharter

**Tipos disponibles:**

- 📊 Barras (`bar`)
- 🥧 Torta (`pie`)
- 🍩 Dona (`donut`)
- 🗺️ Treemap (`treemap`)

```{r highcharts_example, eval=FALSE}
output$hgch_viz <- highcharter::renderHighchart({
  req(r$chart_type %in% c("pie", "donut", "bar", "treemap"))
  
  # Obtener datos
  d <- sibdata(
    region = r$sel_region,
    grupo = r$sel_grupo,
    tipo = r$sel_tipo,
    tematica = r$tematica,
    subregiones = FALSE,
    con = con
  )
  
  # Crear gráfico usando hgmagic
  create_hgmagic_chart(r$chart_type, d, r, con)
})
```

### 4. Tabla de Datos (DT)

Tabla interactiva con búsqueda, ordenamiento y paginación.

```{r table_example, eval=FALSE}
output$table_viz <- DT::renderDataTable({
  req(r$sel_region)
  
  # Obtener datos
  d <- sibdata(
    region = r$sel_region,
    grupo = r$sel_grupo,
    tipo = r$sel_tipo,
    tematica = r$tematica,
    indicador = r$indicador,
    subregiones = TRUE,
    con = con
  )
  
  # Formatear tabla
  DT::datatable(
    d,
    rownames = FALSE,
    options = list(
      pageLength = 15,
      language = list(url = '//cdn.datatables.net/plug-ins/2.3.4/i18n/es-ES.json')
    )
  )
})
```

## Función Principal: `sibdata()`

La función `sibdata()` es el **corazón de la aplicación**. Consulta la base de datos y devuelve datos filtrados según los parámetros.

**Ubicación:** `R/sibdata.R`

### Parámetros

```{r sibdata_params, eval=FALSE}
sibdata(
  region = "colombia",        # Región a consultar
  tipo = "especies",          # "registros" o "especies"
  cobertura = NULL,           # "marinas", "continentales", etc.
  tematica = NULL,            # "amenazadas", "cites", "endemicas", etc.
  indicador = NULL,           # Indicador específico
  grupo = NULL,               # Grupo biológico
  subregiones = FALSE,        # ¿Incluir subregiones?
  with_parent = FALSE,        # ¿Incluir región padre?
  tidy = TRUE,                # ¿Tidify los datos?
  n_especies = FALSE,         # ¿Solo retornar número de especies?
  all_indicators = FALSE,     # ¿Retornar todos los indicadores?
  con = con                   # Conexión a base de datos
)
```

### Ejemplos de Uso

```{r sibdata_examples, eval=FALSE}
# Ejemplo 1: Especies totales en Colombia
d1 <- sibdata(
  region = "colombia",
  tipo = "especies",
  con = con
)

# Ejemplo 2: Mamíferos en el Meta con subregiones
d2 <- sibdata(
  region = "meta",
  grupo = "mamiferos",
  tipo = "especies",
  subregiones = TRUE,
  con = con
)

# Ejemplo 3: Especies amenazadas en Antioquia
d3 <- sibdata(
  region = "antioquia",
  tematica = "amenazadas",
  tipo = "especies",
  con = con
)

# Ejemplo 4: Número de especies endémicas en Colombia
n <- sibdata(
  region = "colombia",
  tematica = "endemicas",
  n_especies = TRUE,
  con = con
)
```

## Conexión a Base de Datos

### DuckDB

La aplicación usa **DuckDB** como base de datos principal por su velocidad y eficiencia en consultas analíticas.

**Ubicación del archivo:** `inst/org_sibhumboldt_sibdata_app4/db/sibdata.duckdb`

### Inicialización de Conexión

```{r db_connection, eval=FALSE}
# Función auxiliar para crear conexión
con <- get_app_connection("db/sibdata.duckdb", debug = FALSE)

# La función get_app_connection está en R/db.R
get_app_connection <- function(db_path, debug = FALSE) {
  if (!file.exists(db_path)) {
    stop("Database file not found: ", db_path)
  }
  
  con <- DBI::dbConnect(
    duckdb::duckdb(),
    dbdir = db_path,
    read_only = TRUE
  )
  
  if (debug) {
    tables <- DBI::dbListTables(con)
    message("✓ Connected to database with ", length(tables), " tables")
  }
  
  return(con)
}
```

### Cerrar Conexión

Es importante cerrar la conexión cuando finaliza la sesión:

```{r close_connection, eval=FALSE}
session$onSessionEnded(function() {
  DBI::dbDisconnect(con)
  if (exists("conmap")) {
    DBI::dbDisconnect(conmap)
  }
})
```

## Ejecutar la Aplicación

### Modo Local (Desarrollo)

```{r run_local, eval=FALSE}
# Opción 1: Desde el directorio de la app
setwd("inst/org_sibhumboldt_sibdata_app4")
shiny::runApp()

# Opción 2: Especificando la ruta
shiny::runApp("inst/org_sibhumboldt_sibdata_app4")

# Opción 3: Con puerto específico
shiny::runApp(
  "inst/org_sibhumboldt_sibdata_app4",
  port = 3838,
  host = "0.0.0.0"
)
```

### Modo Debug

Para ver mensajes de debug en la consola:

```{r debug_mode, eval=FALSE}
# Editar app4.R y cambiar:
DEBUG_MODE <- TRUE  # Cambiar a TRUE

# Luego ejecutar la app
shiny::runApp("inst/org_sibhumboldt_sibdata_app4")
```

Los mensajes de debug muestran:

- 🚀 Inicio de la aplicación
- 📦 Inicialización de módulos
- 📊 Renderización de visualizaciones
- 🗺️ Consultas a base de datos
- ✅ Confirmaciones de operaciones exitosas
- ❌ Errores

### Despliegue en Servidor

La aplicación está lista para desplegarse en:

- **Shiny Server**
- **ShinyApps.io**
- **RStudio Connect**
- **Posit Cloud**

#### Ejemplo de despliegue a ShinyApps.io:

```{r deploy_shinyapps, eval=FALSE}
library(rsconnect)

# Configurar cuenta (primera vez)
rsconnect::setAccountInfo(
  name = "tu-cuenta",
  token = "tu-token",
  secret = "tu-secret"
)

# Desplegar
rsconnect::deployApp(
  appDir = "inst/org_sibhumboldt_sibdata_app4",
  appName = "explorador-biodiversidad"
)
```

## Personalización y Extensión

### Agregar un Nuevo Tipo de Gráfico

1. **Crear función de renderización** en `R/charts.R`:

```{r new_chart, eval=FALSE}
create_line_chart <- function(data, r, con) {
  highcharter::hchart(
    data,
    "line",
    highcharter::hcaes(x = label, y = count)
  ) %>%
    highcharter::hc_title(text = "Gráfico de Líneas")
}
```

2. **Agregar al switch** en `app4.R`:

```{r add_chart, eval=FALSE}
output$chart_output <- renderUI({
  switch(r$chart_type,
    "map" = leaflet::leafletOutput("map_viz"),
    "line" = highcharter::highchartOutput("hgch_viz"),  # NUEVO
    # ... otros tipos
  )
})
```

3. **Agregar botón** en `exp_viz_inputs_ui()`:

```{r add_button, eval=FALSE}
actionButton(ns("btn_line"), "", icon = icon("line-chart"))
```

### Agregar una Nueva Temática

1. **Asegurar que existe en la base de datos** (tabla `tematica`)

2. **Crear controlador específico** (si requiere sub-categorías) en un nuevo archivo `R/exp_inputs_tematica_nueva.R`

3. **Agregar al selector** en `exp_inputs_tematica_server()`

### Modificar Estilos

Los estilos CSS están en:

- `inst/org_sibhumboldt_sibdata_app4/www/custom.css`

```css
/* Ejemplo: cambiar color primario */
.btn-primary {
  background-color: #09A274;
  border-color: #09A274;
}

.card-box {
  border: 1px solid #4ad3ac;
  background: #F2FBF8;
  border-radius: 8px;
  padding: 16px;
}
```

## Solución de Problemas

### Error: "Database file not found"

**Causa:** La base de datos DuckDB no existe en la ruta especificada.

**Solución:**

```{r fix_db, eval=FALSE}
# Verificar que existe
file.exists("inst/org_sibhumboldt_sibdata_app4/db/sibdata.duckdb")

# Si no existe, copiar desde inst/db/
file.copy(
  "inst/db/sibdata.duckdb",
  "inst/org_sibhumboldt_sibdata_app4/db/sibdata.duckdb"
)
```

### Error: "Module not found"

**Causa:** Funciones del paquete no están disponibles.

**Solución:**

```{r fix_module, eval=FALSE}
# Cargar el paquete sibdata
library(sibdata)

# O reinstalar
devtools::install()
```

### Mapa No Se Renderiza

**Causa:** Problemas con la conexión `conmap` o datos geográficos faltantes.

**Solución:**

```{r fix_map, eval=FALSE}
# Verificar conexión a geotable
conmap <- gt_con()

# Verificar que existen datos geográficos
d <- sibdata(
  region = "colombia",
  subregiones = TRUE,
  con = con
)
print(nrow(d))  # Debe tener filas
```

### Visualización Muy Lenta

**Opciones de optimización:**

```{r optimize, eval=FALSE}
# 1. Aumentar timeout de conexión
options(timeout = 600)

# 2. Usar índices en queries
# (ya implementado en las funciones de sibdata)

# 3. Limitar número de filas en tablas
DT::datatable(data, options = list(pageLength = 10))

# 4. Usar cache para datos frecuentes
data_cache <- memoise::memoise(sibdata)
```

## Recursos Adicionales

### Documentación de Dependencias

- **Shiny**: https://shiny.posit.co/
- **Leaflet**: https://rstudio.github.io/leaflet/
- **Highcharter**: https://jkunst.com/highcharter/
- **DT**: https://rstudio.github.io/DT/
- **DuckDB**: https://duckdb.org/

### Tutoriales Recomendados

- Shiny Modules: https://shiny.posit.co/r/articles/improve/modules/
- Reactive Programming: https://shiny.posit.co/r/articles/build/reactivity-overview/

### Estructura de Archivos

```
inst/org_sibhumboldt_sibdata_app4/
├── app4.R                  # Aplicación principal
├── dev4.R                  # Script de desarrollo
├── db/
│   └── sibdata.duckdb      # Base de datos
├── www/
│   ├── custom.css          # Estilos personalizados
│   └── viz_icons/          # Iconos de visualización
└── rsconnect/              # Configuración de despliegue
```

---

**Versión del documento:** 1.0  
**Fecha:** Noviembre 2025  
**Autor:** Datasketch / Instituto Humboldt

