---
title: "Guía de Actualización de Datos - Biodiversidad en Cifras"
output: rmarkdown::html_vignette
vignette: >
  %\VignetteIndexEntry{Guía de Actualización de Datos - Biodiversidad en Cifras}
  %\VignetteEngine{knitr::rmarkdown}
  %\VignetteEncoding{UTF-8}
---

```{r, include = FALSE}
knitr::opts_chunk$set(
  collapse = TRUE,
  comment = "#>"
)
```

```{r setup}
library(sibdata)
```

# Guía de Actualización de Datos
## Plataforma Biodiversidad en Cifras

## Introducción

Este documento describe el proceso completo para actualizar los datos de la plataforma **Biodiversidad en Cifras**, desde la sincronización de datos fuente hasta la generación de archivos JSON que alimentan el sitio web.

### Arquitectura del Sistema

El sistema consta de tres componentes principales:

1. **Scripts de Python (GitLab)**: Generan tablas con cifras y síntesis de biodiversidad
2. **Paquete R (sibdata)**: Transforma tablas en bases de datos y archivos JSON
3. **Sitio Web (Next.js)**: Lee archivos JSON estáticos para visualización

Este documento se enfoca en el **componente 2**: el paquete R.

## Prerrequisitos

### Software Requerido

- R versión 4.x o superior
- RStudio (recomendado)
- Git configurado con acceso a los repositorios
- Conexión a internet para sincronización de datos

### Dependencias del Paquete

El paquete `sibdata` se instalará con sus dependencias automáticamente, pero asegúrese de tener instalado:

- `devtools` - Para instalación desde GitHub
- `DBI` - Para conexión a bases de datos
- `RSQLite` - Driver de SQLite
- `duckdb` - Base de datos analítica
- `dplyr`, `tidyr` - Manipulación de datos
- `jsonlite` - Generación de archivos JSON
- `sf` - Procesamiento de datos geoespaciales

## Paso 1: Instalación del Paquete R

### Instalación desde GitHub

Abra RStudio y ejecute:

```{r instalacion, eval=FALSE}
# Instalar remotes si no lo tiene
install.packages("remotes")

# Instalar el paquete sibdata desde GitHub
remotes::install_github("datasketch/sibdata")

# Cargar el paquete
library(sibdata)
```

> **Nota**: El paquete pesa aproximadamente 200 MB porque incluye los datos directamente. La instalación puede tomar varios minutos.

### Verificación de la Instalación

Para verificar que el paquete se instaló correctamente:

```{r verificacion, eval=FALSE}
# Listar las funciones disponibles
ls("package:sibdata")

# Verificar la versión
packageVersion("sibdata")
```

## Paso 2: Sincronización de Datos desde GitLab

Este paso descarga los datos más recientes generados por los scripts de Python.

**Script:** `DATASET.R`  
**Ubicación:** `data-raw/DATASET.R`  
**Función:** Sincroniza la información de GitLab localmente en su computador.

**Ejecución:**

```{r dataset, eval=FALSE}
# Abrir el script
source("data-raw/DATASET.R")
```

### ¿Qué hace este script?

1. Lee directamente desde GitLab (sin transformaciones)
2. Descarga todo como un archivo ZIP
3. Descomprime el archivo
4. Borra el ZIP temporal
5. Guarda los datos en la carpeta `inst/extdata/cifras/`

### Archivos Descargados

Los datos quedan en formato TSV (Tab-Separated Values) en:

```
inst/
  extdata/
    cifras/
      [todas las tablas generadas por Python]
```

**Tiempo Estimado:** 2-5 minutos dependiendo de la conexión a internet


## Paso 3: Obtención de Datos Complementarios

Descarga información editorial desde Google Sheets. Este script es ejecutado automáticamente por el script `DATASET.R`.

**Script:** `get_data.R`  
**Ubicación:** `data-raw/get_data.R`  
**Función:** Obtiene datos complementarios de Google Sheets (imágenes, textos, tooltips, diccionarios).

**Ejecución:**

```{r getdata, eval=FALSE}
# Abrir el script
source("data-raw/get_data.R")
```


### ¿Qué descarga?

- **Diccionario de datos**: Validación de nombres de tablas y columnas
- **Imágenes**: URLs y metadatos de galerías fotográficas
- **Banners**: Imágenes de fondo para cada departamento
- **Preguntas frecuentes**: Contenido editorial
- **Glosario**: Definiciones de términos
- **Referencias**: Citas bibliográficas

### Autenticación

**Actual:** Requiere autenticación con cuenta de Google  
**Recomendación:** Configurar las hojas de cálculo como públicas y eliminar la autenticación del código para simplificar el proceso.

### Archivos Descargados

Los datos complementarios se guardan en la misma carpeta que los datos de GitLab, integrándose en la estructura de datos del paquete.

**Tiempo Estimado:** 1-2 minutos


## Paso 4: Creación de Bases de Datos

Los datos descargados se cargan en memoria y se guardan en bases de datos locales.

### ¿Qué sucede automáticamente?

Después de ejecutar `get_data.R`, los scripts automáticamente:

1. Cargan todos los archivos en memoria como una lista de dataframes
2. Crean base de datos SQLite (`inst/db/sibdata.sqlite`)
3. Crean base de datos DuckDB (`inst/db/sibdata.duckdb`)

### Bases de Datos Generadas

**SQLite (140 MB)**

- Base de datos relacional tradicional
- Compatible con múltiples herramientas
- Usada históricamente en el proyecto

**DuckDB (40 MB)**

- Base de datos analítica de columnas
- Mejor compresión y velocidad
- Recomendada para consultas analíticas
- Actualmente usada en el explorador

### Ubicación de las Bases de Datos

```
inst/
  db/
    sibdata.sqlite     # Base de datos SQLite
    sibdata.duckdb     # Base de datos DuckDB
```

### Verificación

Para verificar que las bases de datos se crearon correctamente:

```{r verif_db, eval=FALSE}
# Verificar tamaño de archivos
file.info("inst/db/sibdata.sqlite")$size / 1024^2  # MB
file.info("inst/db/sibdata.duckdb")$size / 1024^2  # MB

# Verificar última modificación
file.info("inst/db/sibdata.sqlite")$mtime
```

## Paso 5: Generación de Archivos JSON

Este es el paso principal donde se generan todos los archivos JSON que el sitio web consume.

### Estructura de Scripts

Los scripts deben ejecutarse en el siguiente orden:

```
00_info_pages.R          # Páginas informativas
00_world.R               # Mapa mundial
01_colombia.R            # Datos de Colombia
02_departamentos_pais.R  # Todos los departamentos
03_municipios.R          # Todos los municipios
04_especial.R            # Regiones especiales (Amazonía, etc.)
```

### Script 1: Páginas Informativas

**Archivo:** `scripts/00_info_pages.R`

**Genera:**

- `static_data/tooltips.json`
- `static_data/publicadores.json`
- `static_data/preguntas_frecuentes.json`
- `static_data/glosario.json`

**Ejecución:**

```{r infopages, eval=FALSE}
source("scripts/00_info_pages.R")
```

**Tiempo:** ~30 segundos

### Script 2: Mapa Mundial

**Archivo:** `scripts/00_world.R`

**Genera:**

- `static/data/home.json` (contiene datos del mundo)

**Contenido:**

- Ranking de biodiversidad mundial
- Posición de Colombia
- Datos geográficos de países

**Ejecución:**

```{r world, eval=FALSE}
source("scripts/00_world.R")
```

**Tiempo:** ~1 minuto
### Script 3: Colombia

**Archivo:** `scripts/01_colombia.R`

**Genera:**

- `static/data/colombia/colombia.json`

**Contenido:**

- Información general del país
- Navegación temática (amenazadas, CITES, endémicas, exóticas, migratorias)
- Navegación por grupos biológicos (37 grupos)
- Galería de imágenes
- Slides destacados
- Datos de todos los grupos biológicos y temáticas
- Mapa de departamentos

**Ejecución:**

```{r colombia, eval=FALSE}
source("scripts/01_colombia.R")
```

**Tiempo:** ~2 minutos

Estructura del JSON generado:

```json
{
  "general_info": {
    "num_especies": 60000,
    "num_registros": 20000000,
    "fecha_corte": "2024-12-31"
  },
  "nav_tematica": [
    {
      "slug": "amenazadas",
      "label": "Amenazadas",
      "parent": null,
      "children": [...]
    }
  ],
  "nav_grupo_biologico": [...],
  "tematica": {
    "amenazadas": {
      "data": [...],
      "top10": [...]
    }
  },
  "grupos_biologicos": {
    "mamiferos": {
      "data": [...],
      "top10": [...]
    }
  },
  "slides": [...],
  "galeria": [...],
  "map_data": [...]
}
```
### Script 4: Departamentos

**Archivo:** `scripts/02_departamentos_pais.R`

**Genera:** 32 archivos JSON (uno por departamento)

```
static/data/antioquia/antioquia.json
static/data/amazonas/amazonas.json
static/data/meta/meta.json
etc.
```

**Contenido de cada JSON:**

- Información general del departamento
- Navegación temática y por grupos
- Galería de imágenes (si aplica)
- Slides comparativos con Colombia
- Datos de grupos biológicos (36-37 grupos)
- Mapa de municipios
- TopoJSON para visualización geográfica
- Iconos generados automáticamente
- Información de patrocinadores

**Ejecución:**

```{r departamentos, eval=FALSE}
# Ejecutar para todos los departamentos
source("scripts/02_departamentos_pais.R")

# O ejecutar para un departamento específico
# (útil para pruebas)
region <- "meta"
# ... código del script
```

**Tiempo:**

- Todos los departamentos: ~2 horas
- Un departamento: ~2-5 minutos

#### Ejemplo práctico - Generar datos del Meta:

```{r ejemplo_meta, eval=FALSE}
# Cargar librerías necesarias
library(sibdata)

# Definir la región
region <- "meta"

# Conectar a la base de datos
con <- DBI::dbConnect(RSQLite::SQLite(), "inst/db/sibdata.sqlite")

# Generar información general
general_info <- sibdata_general_info(con, region = region)

# Generar navegación
nav_tematica <- navigation_tree(con, tipo = "tematica")
nav_grupo_biologico <- navigation_tree(con, tipo = "grupo_biologico")

# Generar slides
slides <- create_slides(con, region = region)

# Generar datos de grupos biológicos
grupos_biologicos <- generate_grupos_biologicos(con, region = region)

# Generar datos temáticos
tematica <- generate_tematica(con, region = region)

# Generar mapa de municipios
map_data <- generate_map_data(con, region = region)

# Combinar todo en un objeto
data_completa <- list(
  general_info = general_info,
  nav_tematica = nav_tematica,
  nav_grupo_biologico = nav_grupo_biologico,
  slides = slides,
  tematica = tematica,
  grupos_biologicos = grupos_biologicos,
  map_data = map_data,
  topojson = generate_topojson(region)
)

# Guardar como JSON
jsonlite::write_json(
  data_completa,
  path = paste0("static/data/", region, "/", region, ".json"),
  auto_unbox = TRUE,
  pretty = TRUE
)

# Cerrar conexión
DBI::dbDisconnect(con)
```
### Script 5: Municipios

**Archivo:** `scripts/03_municipios.R`

**Genera:** ~1,122 archivos JSON (uno por municipio)

Ejemplo de estructura de carpetas:

```
static/data/
  antioquia/
    municipios/
      medellin.json
      envigado.json
      ...
  meta/
    municipios/
      villavicencio.json
      puerto_lopez.json
      ...
```

**Contenido de cada JSON:**

- Información general del municipio
- Navegación heredada del departamento padre
- Slides comparativos con el departamento
- Datos de grupos biológicos presentes
- Datos temáticos
- Patrocinadores (heredados o específicos)
- Publicadores con datos en el municipio
- Iconos heredados del departamento

**Ejecución:**

```{r municipios, eval=FALSE}
# Ejecutar para todos los municipios de todos los departamentos
source("scripts/03_municipios.R")

# O ejecutar para un departamento específico
region_id <- 50  # Código DANE del Meta
# ... código del script
```

**Tiempo:**

- Todos los municipios: ~3-4 horas
- Un departamento: ~10-20 minutos

**Características especiales:**

- **Herencia de información**: Los municipios heredan información del departamento padre:
  - Iconos del mapa
  - Patrocinadores (a menos que tengan específicos)
  - Estructura de navegación
- **Grupos biológicos variables**: Cada municipio puede tener diferente número de grupos biológicos dependiendo de los datos disponibles.
- **Casos especiales**: Bogotá D.C. no tiene subdivisiones municipales.

### Script 6: Regiones Especiales

**Archivo:** `scripts/04_especial.R`

**Genera:**

- `static/data/region-amazonia/region-amazonia.json`
- `static/data/reserva-forestal-la-planada/reserva-forestal-la-planada.json`
- `static/data/resguardo-indigena-pialapi-pueblo-viejo/resguardo-indigena-pialapi-pueblo-viejo.json`

**Regiones especiales actuales:**

- **Región Amazonía**: Región biogeográfica que abarca porciones de 8 departamentos
- **Reserva La Planada**: Área protegida
- **Territorio Pialapi**: Territorio indígena

**Contenido especial para Región Amazonía:**

- Información agregada de 8 departamentos
- Datos de aportes por departamento (especies y registros)
- Porcentajes de contribución a la región
- GeoJSON con límites parciales de departamentos
- Listado de municipios amazónicos (100+)
- Dashboard de tres paneles

**Ejecución:**

```{r especiales, eval=FALSE}
source("scripts/04_especial.R")
```

**Tiempo:** ~5-10 minutos

#### Procesamiento especial para Amazonía:

```{r proc_amazonia, eval=FALSE}
# Leer departamentos de la Amazonía
departamentos_amazonia <- c(
  "amazonas", "caqueta", "cauca", "guainia", 
  "guaviare", "meta", "putumayo", "vaupes"
)

# Calcular aportes de cada departamento
for(depto in departamentos_amazonia) {
  aporte_especies <- calcular_aporte_especies(depto, "amazonia")
  aporte_registros <- calcular_aporte_registros(depto, "amazonia")
  porcentaje_especies <- (aporte_especies / total_amazonia) * 100
  # ... más cálculos
}

# Generar GeoJSON con límites parciales
geojson_amazonia <- create_partial_boundaries(departamentos_amazonia)

# Generar listado de municipios
municipios_amazonia <- get_municipios_by_region("amazonia")
```

## Paso 6: Verificación de Archivos Generados

### Ubicación de Archivos JSON

Todos los archivos JSON se guardan en la carpeta `static/data/`:

```
static/data/
├── home.json
├── colombia/
│   └── colombia.json
├── tooltips.json
├── glosario.json
├── preg_frecuentes.json
├── publicador.json
├── antioquia/
│   ├── antioquia.json
│   ├── antioquia.svg
│   ├── antioquia.geojson
│   └── municipios/
│       ├── medellin.json
│       └── ...
├── meta/
│   ├── meta.json
│   ├── meta.svg
│   ├── meta.geojson
│   └── municipios/
│       └── ...
└── region-amazonia/
    ├── region-amazonia.json
    ├── region-amazonia.geojson
    ├── region-amazonia.svg
    └── region-amazonia-municipios.json
```

### Lista de Verificación

✅ **Páginas informativas**

```{r verif_info, eval=FALSE}
file.exists("static/data/tooltips.json")
file.exists("static/data/glosario.json")
file.exists("static/data/preg_frecuentes.json")
file.exists("static/data/publicador.json")
```

✅ **Páginas principales**

```{r verif_main, eval=FALSE}
file.exists("static/data/home.json")
file.exists("static/data/colombia/colombia.json")
```

✅ **Departamentos (verificar algunos)**

```{r verif_deptos, eval=FALSE}
file.exists("static/data/antioquia/antioquia.json")
file.exists("static/data/meta/meta.json")
file.exists("static/data/amazonas/amazonas.json")
```

✅ **Municipios (verificar algunos)**

```{r verif_munis, eval=FALSE}
file.exists("static/data/antioquia/municipios/medellin.json")
file.exists("static/data/meta/municipios/villavicencio.json")
```

✅ **Regiones especiales**

```{r verif_especial, eval=FALSE}
file.exists("static/data/region-amazonia/region-amazonia.json")
```

### Validación de Contenido

Para verificar que un JSON tiene la estructura correcta:

```{r valid_content, eval=FALSE}
# Leer un JSON
data <- jsonlite::read_json("static/data/colombia/colombia.json")

# Verificar campos principales
names(data)
# Debe contener: general_info, nav_tematica, nav_grupo_biologico, 
#                tematica, grupos_biologicos, slides, etc.

# Verificar información general
data$general_info$num_especies  # Debe ser un número > 0
data$general_info$fecha_corte   # Debe ser una fecha

# Verificar navegación
length(data$nav_tematica)       # Debe tener categorías temáticas
length(data$nav_grupo_biologico) # Debe tener grupos biológicos
```

### Verificación de Tamaños

Los archivos JSON tienen tamaños esperados aproximados:

- `colombia.json`: ~2 MB
- Departamento promedio: ~1-2 MB
- Municipio promedio: ~500 KB - 1 MB
- `region-amazonia.json`: ~2 MB

> **Nota**: Si un archivo es significativamente más pequeño o más grande, puede indicar un problema.

## Paso 7: Integración con el Sitio Web Next.js

### Copiar Archivos al Repositorio Web

Los archivos generados en `static/data/` deben copiarse a la carpeta `public/data/` del repositorio Next.js.

#### Opción 1: Manual

```bash
# Desde la carpeta del paquete R
cp -r static/data/* /ruta/al/repo/sib-colombia/public/data/
```

#### Opción 2: Script automatizado (recomendado)

Crear un script `update_data.R` en el repositorio web:

```{r update_data, eval=FALSE}
# update_data.R
# Script para actualizar datos desde el paquete R

# Ruta al paquete R instalado
paquete_path <- system.file(package = "sibdata")
static_data_path <- file.path(paquete_path, "static", "data")

# Ruta destino en el proyecto Next.js
destino_path <- "public/data"

# Copiar archivos
file.copy(
  from = list.files(static_data_path, full.names = TRUE, recursive = TRUE),
  to = destino_path,
  overwrite = TRUE,
  recursive = TRUE
)

cat("Datos actualizados exitosamente\n")
```

#### Opción 3: Descarga directa desde GitHub (para automatizar completamente)

```{r github_download, eval=FALSE}
# Script para descargar static/data desde GitHub
# y actualizar public/data automáticamente

library(httr)

# URL del repositorio
github_url <- "https://github.com/datasketch/sibdata/archive/refs/heads/main.zip"

# Descargar y extraer
download.file(github_url, "temp.zip")
unzip("temp.zip", exdir = "temp")

# Copiar solo la carpeta static/data
file.copy(
  "temp/sibdata-main/static/data",
  "public/data",
  overwrite = TRUE,
  recursive = TRUE
)

# Limpiar archivos temporales
unlink("temp.zip")
unlink("temp", recursive = TRUE)
```

### Verificación en el Sitio Web

Después de copiar los archivos:

1. **Desarrollo local:**

```bash
cd sib-colombia
npm install
npm run dev
```

2. **Acceder a:** http://localhost:3000

3. **Verificar:**
   - Página principal carga correctamente
   - Números de especies/registros son correctos
   - Navegación funciona
   - Mapas se visualizan
   - Datos de departamentos cargan
   - Explorador funciona




## Errores Comunes y Soluciones

### Error 1: Faltan Dependencias

**Síntoma:** Error al instalar el paquete sobre dependencias faltantes

**Solución:**

```{r deps_error, eval=FALSE}
# Instalar dependencias manualmente
install.packages(c("DBI", "RSQLite", "duckdb", "dplyr", 
                   "tidyr", "jsonlite", "sf"))
```

### Error 2: Error al Conectar a GitLab

**Síntoma:** `dataset.R` falla al descargar datos

**Solución:**

- Verificar conexión a internet
- Verificar permisos de acceso al repositorio GitLab
- Comprobar que la URL del repositorio es correcta

### Error 3: Autenticación Google Sheets

**Síntoma:** `get_data.R` solicita autenticación

**Solución temporal:**

```{r gs4_auth, eval=FALSE}
# Autenticarse manualmente
library(googlesheets4)
gs4_auth()
```

**Solución permanente:** Configurar las hojas como públicas y eliminar autenticación del código.

### Error 4: Slug No Coincide

**Síntoma:** Errores sobre slugs no encontrados o inconsistencias

**Causa común:** Cambio en nombres de categorías sin actualizar diccionario

**Solución:**

- Verificar el diccionario de datos en Google Sheets
- Asegurar que los slugs coincidan entre tablas
- Actualizar el diccionario si es necesario

### Error 5: Grupo Biológico Faltante

**Síntoma:** Un departamento/municipio tiene menos grupos biológicos que otros

**Causa:** Es normal. Algunos departamentos no tienen todos los grupos (ej: Meta no tiene grupos marinos)

**Verificación:**

```{r grupos_missing, eval=FALSE}
# Revisar qué grupos faltan
grupos_colombia <- get_grupos_biologicos("colombia")
grupos_meta <- get_grupos_biologicos("meta")
setdiff(grupos_colombia, grupos_meta)  # Grupos que Meta no tiene
```

### Error 6: Archivo JSON Vacío o Muy Pequeño

**Síntoma:** JSON generado es muy pequeño o está vacío

**Causas posibles:**

- La región no existe en la base de datos
- Error en el proceso de generación
- Filtros muy restrictivos

**Solución:**

```{r json_empty, eval=FALSE}
# Verificar que la región existe
con <- DBI::dbConnect(RSQLite::SQLite(), "inst/db/sibdata.sqlite")
DBI::dbGetQuery(con, "SELECT * FROM regiones WHERE slug = 'meta'")

# Verificar datos disponibles
DBI::dbGetQuery(con, "SELECT COUNT(*) FROM especies WHERE region = 'meta'")
```

### Error 7: Imágenes No Aparecen

**Síntoma:** Galería de imágenes vacía o incompleta

**Causa:** Información de imágenes no actualizada en Google Sheets

**Solución:**

- Verificar que el departamento tiene imágenes en el Google Sheet
- Verificar que las URLs de las imágenes son válidas
- Re-ejecutar `get_data.R` y el script del departamento


## Optimizaciones y Mejores Prácticas

### 1. Ejecución Selectiva

No siempre es necesario regenerar todos los archivos. Ejecute solo lo necesario:

```{r selective, eval=FALSE}
# Solo actualizar un departamento
region <- "meta"
source("scripts/02_departamentos_pais.R")

# Solo actualizar municipios de un departamento
region_id <- 50  # Meta
source("scripts/03_municipios.R")
```

### 2. Validaciones Automáticas

Agregar validaciones para detectar problemas temprano:

```{r validation, eval=FALSE}
# Validar que existen imágenes para departamentos con galería
validate_galeria <- function() {
  departamentos_con_galeria <- c("colombia", "narino", "santander", "region-amazonia")
  
  for(depto in departamentos_con_galeria) {
    imagenes <- get_imagenes_galeria(depto)
    if(nrow(imagenes) == 0) {
      warning(paste("Departamento", depto, "no tiene imágenes en galería"))
    }
  }
}
```

### 3. Paralelización

Para procesar múltiples departamentos/municipios más rápido:

```{r parallel, eval=FALSE}
# Usar procesamiento paralelo (requiere paquete parallel)
library(parallel)

# Detectar número de cores
num_cores <- detectCores() - 1

# Procesar departamentos en paralelo
mclapply(
  departamentos_list,
  function(dep) generate_departamento_json(dep),
  mc.cores = num_cores
)
```

### 4. Logs y Monitoreo

Mantener registro de las actualizaciones:

```{r logging, eval=FALSE}
# Crear log de actualización
log_actualizacion <- function(region, status, mensaje = "") {
  log_entry <- data.frame(
    timestamp = Sys.time(),
    region = region,
    status = status,
    mensaje = mensaje
  )
  
  write.table(
    log_entry,
    "actualizacion_log.csv",
    append = TRUE,
    sep = ",",
    row.names = FALSE,
    col.names = !file.exists("actualizacion_log.csv")
  )
}

# Usar durante generación
tryCatch({
  generate_departamento("meta")
  log_actualizacion("meta", "SUCCESS")
}, error = function(e) {
  log_actualizacion("meta", "ERROR", e$message)
})
```

## Mantenimiento y Actualizaciones Futuras

### Agregar un Nuevo Departamento

Si en el futuro se agrega un nuevo departamento:

1. Asegurar que existe en la base de datos de regiones
2. Agregar imágenes a Google Sheets (si tendrá galería)
3. Ejecutar scripts 3 y 4
4. Verificar que el icono se generó correctamente

### Agregar una Nueva Región Especial

Para regiones como "Región Caribe":

1. Crear GeoJSON con los límites de la región
2. Modificar `scripts/04_especial.R` para incluir la nueva región
3. Crear función específica para calcular aportes
4. Desarrollar componente React personalizado (si requiere diseño especial)

### Actualizar Metodología

Para actualizar el documento de metodología:

1. Editar el documento en el formato original
2. Exportar como Markdown
3. Reemplazar el archivo en el repositorio Next.js
4. Las imágenes deben guardarse manualmente si es necesario


## Script Maestro (Opcional)

Para ejecutar todo el proceso de una vez:

```{r master_script, eval=FALSE}
# master_update.R
# Script maestro para actualización completa

library(sibdata)

cat("=== INICIO ACTUALIZACIÓN BIODIVERSIDAD EN CIFRAS ===\n\n")

# Paso 1: Sincronizar datos
cat("Paso 1/6: Sincronizando datos desde GitLab...\n")
source("data-raw/DATASET.R")
cat("✓ Datos sincronizados\n\n")

# Paso 2: Obtener datos complementarios
cat("Paso 2/6: Obteniendo datos complementarios...\n")
source("data-raw/get_data.R")
cat("✓ Datos complementarios obtenidos\n\n")

# Paso 3: Generar páginas informativas
cat("Paso 3/6: Generando páginas informativas...\n")
source("scripts/00_info_pages.R")
cat("✓ Páginas informativas generadas\n\n")

# Paso 4: Generar datos mundiales y Colombia
cat("Paso 4/6: Generando datos de mundo y Colombia...\n")
source("scripts/00_world.R")
source("scripts/01_colombia.R")
cat("✓ Datos principales generados\n\n")

# Paso 5: Generar departamentos
cat("Paso 5/6: Generando datos de departamentos...\n")
cat("(Esto tomará aproximadamente 2 horas)\n")
source("scripts/02_departamentos_pais.R")
cat("✓ Departamentos generados\n\n")

# Paso 6: Generar municipios
cat("Paso 6/6: Generando datos de municipios...\n")
cat("(Esto tomará aproximadamente 3-4 horas)\n")
source("scripts/03_municipios.R")
cat("✓ Municipios generados\n\n")

# Paso 7: Generar regiones especiales
cat("Paso 7/6: Generando regiones especiales...\n")
source("scripts/04_especial.R")
cat("✓ Regiones especiales generadas\n\n")

cat("=== ACTUALIZACIÓN COMPLETADA ===\n")
cat("Archivos generados en: static/data/\n")
cat("Siguiente paso: Copiar a repositorio Next.js\n")
```

## Contacto y Soporte

Para dudas o problemas durante el proceso de actualización:

- **Email:** jpmarindiaz@datasketch.co
- **Issues:** GitHub (repositorio privado)
- **Documentación adicional:** Ver archivos README en cada repositorio

## Resumen de Comandos

```{r resumen, eval=FALSE}
# Instalación inicial
remotes::install_github("datasketch/sibdata")
library(sibdata)

# Actualización de datos
source("data-raw/DATASET.R")          # Sincronizar GitLab
source("data-raw/get_data.R")         # Google Sheets

# Generación de JSONs (en orden)
source("scripts/00_info_pages.R")     # ~30 segundos
source("scripts/00_world.R")          # ~1 minuto
source("scripts/01_colombia.R")       # ~2 minutos
source("scripts/02_departamentos_pais.R") # ~2 horas
source("scripts/03_municipios.R")     # ~3-4 horas
source("scripts/04_especial.R")       # ~10 minutos

# Verificación
list.files("static/data", recursive = TRUE)
```

---

**Versión del documento:** 1.0  
**Fecha:** Octubre 2025  
**Autor:** Datasketch / Instituto Humboldt

